臺灣高等法院臺南分院刑事判決　　　　　　　 九十一年度上易字第九二四號　 Ｃ
　　　上 訴 人　臺灣臺南地方法院檢察署檢察官
　　　被　　告　甲　○　○
右上訴人因被告偽造文書等案件，不服臺灣臺南地方法院九十年度易字第一七六二號
中華民國九十一年六月二十一日第一審判決（起訴案號：臺灣臺南地方法院檢察署九
十年度偵緝字第三四七號、三四八號），提起上訴，本院判決如左：
      主      文
原判決關於偽造文書及詐欺部分撤銷。
甲○○違反未經設立登記不得以公司名義經營業務之規定，處罰金新台幣玖仟元，如
易服勞役，以新台幣玖佰元即銀元參佰元折算壹日。
      事      實
一、甲○○未經設立登記開設建宏實業有限公司，於民國八十九年七月間，持「建宏
    實業有限公司林建宏」名片，向台雨企業有限公司（以下簡稱為台雨公司）業務
    員乙○○訂購「器具護套、布偶製品、雨衣、雨鞋‧‧‧」等商品計新臺幣（下
    同）三萬四千九百四十五元，台雨公司人員應其要求，將訂貨送至臺南縣永康市
    ○○路七二三號「信欣五金大賣場」，其向台雨公司人員約定於同年十月十七日
    大賣場開幕前來請款，嗣台雨公司人員屆期依約前往時，該「信欣五金大賣場」
    未開門營業且貨架皆空，甲○○則不知去向，台雨公司人員遂依其於訂購商品時
    所駕駛之休旅車車牌號碼ＴＫ－２４７２號，循線查出車主林國豐（甲○○之弟
    ）後提出告訴，而由檢察官於偵查中傳喚林國豐到庭始查悉上情。
二、案經乙○○、丙○○訴請臺灣台南地方法院檢察署檢察官偵查起訴。
      理      由
一、右揭事實業據被告甲○○於偵查中及原審審理時坦承不諱，於本院審理時，亦供
    承：「問：（提示偵卷建宏公司林建宏名片原本）到底有無這家建宏公司？答：
    「還沒有去登記」（見本院九十一年九月十九日審判筆錄），核與告訴人乙○○
    於偵、審中指訴之情節相符，此外，復有建宏公司林建宏名片一紙在卷足稽，事
    證明確，被告犯行洵堪認定。
二、核被告違反公司法第十九條第一項未經設立登記，不得以公司名義營業之規定，
    應依同條第二項規定處罰，公訴人雖未引公司法第十九條條文，但起訴書已敘及
    此一事實，本院自得予以審理。
三、原審就被告被訴偽造文書、詐欺部分，為無罪之判決，固非無見，惟被告違反公
    司法部分疏未審究，即有未洽。公訴人上訴意旨指摘原審該偽造文書、詐欺部分
    之判決不當，雖無可取，然原審此部份判決既有上開可議之處，自應由本院撤銷
    改判。爰審酌被告犯罪之動機、目的、手段、對社會經濟秩序與商業活動所生之
    危害及犯後坦承犯行等一切情狀，量處罰金新台幣九千元，並諭知如易服勞役以
    新台幣九百元即銀元三百元折算一日，以資儆懲。
四、公訴意旨另以：被告甲○○意圖為自己不法之所有，於八十九年七月間，冒持「
    建宏實業有限公司林建宏」名片，向台雨公司業務員乙○○訂購「器具護套、布
    偶製品、雨衣、雨鞋‧‧‧」等商品計三萬四千九百四十五元，繼台雨公司人員
    應被告要求將訂貨送至臺南縣永康市○○路七二三號「信欣五金大賣場」，交貨
    時被告冒名簽署「林建宏８／１３」等字跡簽收貨品，而偽造不實之簽收單之私
    文書，並進而行使而交付給台雨公司之人員收執，足生損害於「林建宏」及「台
    雨公司」，被告向台雨公司人員約定於同年十月十七日大賣場開幕前來請款，嗣
    台雨公司人員屆期依約前往時，該「信欣五金大賣場」未開門營業且貨架皆空，
    被告則匿逃不知去向，經台雨公司人員遍尋無著，無奈遂依被告初於訂購商品時
    所駕駛之休旅車車牌號碼ＴＫ－２４７２號，循線查出車主林國豐（被告之弟）
    後提出告訴，而由檢察官於偵查中傳喚林國豐到庭始查悉上情，因認被告涉有刑
    法第二百十六條、二百十條之偽造私文書，及同法第三百三十九條第一項之詐欺
    罪嫌云云。
五、按犯罪事實，應依證據認定之，無證據不得推定其犯罪事實，又不能證明被告犯
    罪者，應諭知無罪之判決，刑事訴訟法第一百五十四條、第三百零一條第一項分
    別定有明文。
六、檢察官認被告涉有行使偽造私文書、詐欺取財罪嫌，係以被告坦承以「林建宏」
    名義向台雨公司訂購商品，經核與告訴人乙○○所指訴被害情節相符，並有「建
    宏實業有限公司林建宏」名片、應收帳款明細表簽收單等作為所憑之論據。訊據
    被告固坦承以「林建宏」名義，向台雨公司訂購商品，事後且未依約給付貨款等
    情，然矢口否認有何行使偽造文書、詐欺取財等犯行，辯稱伊於國中時曾欲更改
    姓名為「林建宏」，但當時因法令限制無法更改，惟伊家人均以「林建宏」稱呼
    ；又伊原計畫與女友莊秀美共同經營「信欣五金大賣場」，所以向台雨公司訂貨
    ，後來因莊秀美捲款潛逃，伊始無法依約清償貨款，但伊已於九十年九月十七日
    與告訴人乙○○達成和解，並以本人名義開立本票擔保債務之清償等語。
七、按刑法第二百十條所稱之「偽造」係指「有形之偽造」，亦即行為人無權製作文
    書而為製作，如行為人本來有權使用該姓名，不問係自己之筆名或經他人授權，
    均不構成刑法上偽造文書之要件。本件被告雖係以「林建宏」名義，向台雨公司
    訂貨、簽收應收帳款明細表，然該「林建宏」即被告與告訴人乙○○交易時所使
    用之稱謂，則為告訴人乙○○於偵訊及原審審理時所一致指陳，是「林建宏」此
    一稱謂乃指被告，應可認定；再審諸一般商場上使用別名與人進行交易者，仍非
    全無，被告使用「林建宏」之名，尚無「身分上之欺瞞」，亦難認為係無權使用
    「林建宏」之名，與刑法第二百十條偽造私文書構成要件之尚屬有間。
八、次按刑法第三百三十九條第一項詐欺罪之成立，以意圖為自己或第三人不法所有
    ，以詐術使人將本人之物交付為要件。所謂以詐術使人交付，必須被詐欺人因其
    詐術而陷於錯誤，若其所用方法，不能認為詐術，亦不致使人陷於錯誤，即不構
    成該罪，最高法院四十六年台上字第二六○號著有判例可供參照。另民事上之債
    務不履行，縱係出於可歸責於債務人之事由，苟無足以證明債務人自始蓄意以此
    行詐之積極證據，亦不得以事後不履行債務之事實，推定其具有刑事犯罪之故意
    。經查，被告係以即將開設「信欣五金百貨大賣場」為名，向台雨公司訂貨，期
    間台雨公司曾於八十九年七月十三日、二十二日、八月十五日陸續送貨，而告訴
    人乙○○於七月十三日送貨前往「信欣五金百貨大賣場」時，該店雖未正式營業
    ，然已經開始買賣，貨架上擺設貨物，直至同年十月二十五日，告訴人乙○○欲
    向被告收取貨款時，始經被告告稱錢被女友拿走之事，而當時該店內尚有台雨公
    司之貨物等情，業據告訴人乙○○於原審審理時陳述甚明，參諸被告於原審審理
    時所提出之「信欣五金百貨大賣場」店面承租契約，租賃期間為八十九年三月八
    日至九十年三月七日，有該租賃契約書影本附卷可稽，又證人陳育明於本院審理
    時亦到庭證稱：伊認識被告有五年，認識之初即知伊有用別名林建宏，與他人接
    洽生意使用名片也是印林建宏括弧宏川（見本院九十一年十月三日審判筆錄），
    並有「建宏實業有限公司林建宏（宏川）」名片一紙附於本院卷可稽，顯見被告
    並非冒名以虛設公司行號方式，向台雨公司及告訴人乙○○詐騙貨物再轉賣圖利
    ，已堪認定。至被告自陳訂貨後所以未依約給付貨款，乃因合夥之女友莊秀美捲
    款潛逃等情，雖無法傳訊莊秀美證實，然被告事後債務不履行之行為，縱屬可以
    歸責，仍不足遽爾推定被告於訂約之時，已有詐欺之犯罪故意。參酌被告自八月
    間積欠貨款後，直至同年十月，仍在原址繼續經營，顯無避逃債務之意，事後更
    與台雨公司達成民事和解，開具本票擔保債務之清償，可認並無不法所有之意圖
    。綜上本件純屬民事糾葛，應循民事途徑解決。
九、此外，本院復查無其他證據，足認被告有何偽造私文書、詐欺等犯行，即屬不能
    證明被告犯罪，惟檢察官認被告此部份行為與前開論罪科刑部份，有方法結果之
    牽連關係，爰不另為無罪之諭知。
據上論斷，應依刑事訴訟法第三百六十九條第一項前段、第三百六十四條、第二百九
十九條第一項前段，公司法第十九條第二項，刑法第十一條前段、第四十二條第二項
、現行法規所定貨幣單位折算新台幣條例第二條判決如主文。
本案經檢察官蘇南桓到庭執行職務。
中    華    民    國      九十一      年      十      月    十七        日
                                  臺灣高等法院臺南分院刑事第二庭
                                      審判長法官  游    明    仁
                                            法官  陳    清    溪
                                            法官  蘇    重    信
右正本證明與原本無異。
檢察官如不服本判決，應於判決送達後十日內向本院提出上訴書。
                                      法院書記官  李    珍    鳳
中    華    民    國      九十一      年      十      月      二十一    日
附錄法條：
公司法第十九條：
未經設立登記，不得以公司名義經營業務或為其他法律行為。
違反前項規定者，行為人處一年以下有期徒刑、拘役或科或併科新臺幣十五萬元以下
罰金，並自負民事責任；行為人有二人以上者，連帶負民事責任，並由主管機關禁止
其使用公司名稱。
